臺灣高等法院民事裁定
109年度抗字第842號
抗  告  人  陳玉真
                    送達地址：臺北市○○區○○○路0段00                                號0樓000室
上列抗告人與相對人林繼蘇間請求損害賠償事件，對於中華民國
109年4月24日臺灣基隆地方法院109年度重訴字第15號裁定提起
抗告，本院裁定如下：
　　主  文
抗告駁回。
抗告訴訟費用由抗告人負擔。
　　理  由
一、按因犯罪而受損害之人，於刑事訴訟程序固得附帶提起民事
    訴訟，對於被告請求回復之損害，但其請求回復之損害，以
    被訴犯罪事實所生之損害為限，否則縱令得依其他事由，提
    起民事訴訟，亦不得於刑事訴訟程序附帶為此請求。又銀行
    法第29條及第29條之1 規定係在維護國家有關經營銀行業務
    ，應經許可之制度，貫徹金融政策上禁止非法經營銀行業務
    ，以直接維護國家正常之金融、經濟秩序，至於存款人權益
    之保障，屬衍生及間接之目的，其非行為人違反此規定之直
    接被害人，不得提起刑事附帶民事訴訟。又刑事法院依刑事
    訴訟法第504條第1項規定，將附帶民事訴訟以裁定移送於該
    法院民事庭者，以刑事部分宣告被告有罪之判決者為限。至
    刑事訴訟諭知無罪之判決，或實質上為無罪，僅因屬裁判上
    一罪，而不另為無罪之諭知者，倘刑事法院未經聲請，即將
    該附帶民事訴訟以裁定移送於民事庭時，其訴為不合法，受
    移送之民事庭應以裁定駁回之。而刑事附帶民事訴訟移送民
    事庭是否合法，應以裁定移送時之刑事判決結果得否宣告被
    告有罪為斷。如宣告被告無罪，刑事法院即不得依上開規定
    裁定移送於該法院之民事庭，縱嗣後該刑事判決於上訴後經
    撤銷改判宣告被告有罪，亦不能認為該刑事附帶民事訴訟為
    合法。
二、抗告意旨略以：相對人與訴外人徐詩彥共同違法經營收受存
    款業務，觸犯銀行法第125條第1項後段之非法經營收受存款
    業務罪，經臺灣基隆地方法院（下稱基隆地院）107年度金
    重訴字第2號刑事判決（下稱系爭刑事判決）處相對人有期
    徒刑8年6月。相對人所為已侵害投資人即抗告人之財產法益
    。又銀行法第29條、第29條之1、第125條規定並非僅在保護
    金融秩序，尚包括存款人權益之保障，故抗告人屬於相對人
    上開刑事犯罪之直接被害人。且系爭刑事判決係於理由欄說
    明相對人涉犯刑法第339條第1項詐欺罪部分不另為無罪之諭
    知，並非在系爭刑事判決主文諭知無罪判決，本件自不得依
    刑事訴訟法第503條第1項規定駁回抗告人之起訴。況且相對
    人及臺灣基隆地方檢察署檢察官（下稱基隆地檢署檢察官）
    均已對系爭刑事判決提起上訴，由本院109年度金上重訴字
    第12號刑事案件審理中，相對人涉犯詐欺部分仍在第二審繫
    屬審理範圍。抗告人自得依刑事訴訟法第487條第1項規定，
    提起本件刑事附帶民事訴訟，請求相對人給付抗告人新臺幣
    8,644萬元，及自刑事附帶民事訴訟起訴狀繕本送達翌日起
    至清償日止，按週年利率5％計算之利息。原裁定錯誤適用刑
    事訴訟法第503條第1項規定，認定本件起訴不合法，自有違
    誤，爰請求廢棄原裁定等語。
三、經查，相對人因違反銀行法第125條第1項後段之非法經營收
    受存款業務罪，經系爭刑事判決處有期徒刑8年6月，而基隆
    地檢署檢察官起訴相對人與徐詩彥共同涉犯刑法第339條第1
    項之詐欺取財罪，則於系爭刑事判決理由欄中說明不另為無
    罪之諭知，有系爭刑事判決在卷可稽（原審卷第11至39頁）
    。抗告人於該刑事案件第一審審理期間提起本件刑事附帶民
    事訴訟，並經基隆地院以108年度重附民字第3號裁定移送該
    法院民事庭審理，亦有該裁定附卷可憑（原審卷第9頁）。
    抗告人雖主張其受相對人詐騙，且相對人已觸犯刑法第339
    條第1項、銀行法第29條、第29條之1、第125條規定，其自
    得依刑事訴訟法第487條第1項規定，提起本件刑事附帶民事
    訴訟，請求相對人賠償上開損害等語。然系爭刑事判決僅認
    定相對人違反銀行法第29條第1項、第29條之1規定，並依同
    法第125條第1項後段規定論處（原審卷第22、26頁），依上
    開說明，銀行法第29條、第29條之1規定係在維護國家有關
    經營銀行業務，應經許可之制度，貫徹金融政策上禁止非法
    經營銀行業務，以直接維護國家正常之金融、經濟秩序，至
    於抗告人投資權益之保障，屬衍生及間接之目的，其非相對
    人違反上開銀行法規定之直接被害人，不得提起刑事附帶民
    事訴訟。而就基隆地檢署檢察官起訴相對人涉犯刑法第339
    條第1項詐欺取財罪部分，系爭刑事判決已認定相對人無罪
    ，僅因屬實質上一罪，而不另為無罪諭知（原審卷第33至39
    頁），則抗告人以相對人對其詐騙，提起本件刑事附帶民事
    訴訟，請求損害賠償部分，亦不符合刑事訴訟法第487條第1
    項規定。抗告人提起本件刑事附帶民事訴訟既不合法，基隆
    地院刑事庭本應依刑事訴訟法第503條第1項前段規定判決駁
    回其訴，其未經抗告人依刑事訴訟法第503條第1項但書規定
    聲請，即將該刑事附帶民事訴訟送該院民事庭，本件刑事附
    帶民事訴訟不合法，不因移送民事庭，及相對人、基隆地方
    檢察署檢察官已對系爭刑事判決提起上訴，或嗣後刑事判決
    上訴之結果而受影響。則原法院以抗告人之訴為不合法予以
    裁定駁回，經核於法並無不合。抗告意旨指摘原裁定不當，
    聲明廢棄，為無理由，應予駁回。
四、據上論結，本件抗告為無理由，爰裁定如主文。　　
中　　華　　民　　國　　109 　年　　7 　　月　　20　　日
                    民事第十二庭  
                        審判長法  官  陳秀貞
                              法  官  邱景芬
                              法  官  林哲賢
正本係照原本作成。
本裁定除以適用法規顯有錯誤為理由外，不得再抗告。如提起再
抗告，應於收受送達後10日內委任律師為代理人向本院提出再抗
告狀。並繳納再抗告費新臺幣１千元。
中　　華　　民　　國　　109 　年　　7 　　月　　20　　日

　　　　　　　　    　　　　　書記官  陳欣怡